【裁判字號】    97,上易,994
【裁判日期】    970731
【裁判案由】    詐欺
【裁判全文】
臺灣高等法院臺中分院刑事判決         97年度上易字第994號
上  訴  人  臺灣臺中地方法院檢察署檢察官
被      告  乙○○
                    現於臺灣臺中監獄執行中
上列上訴人因被告詐欺案件，不服臺灣臺中地方法院97年度易字
第1268號中華民國97年4月23日第一審判決(起訴案號：臺灣臺中
地方法院檢察署96年度偵字第28117號)，提起上訴，本院判決如
下：
    主  文
原判決撤銷。
乙○○幫助共同意圖為自己不法之所有，以不正方法將虛偽資料
輸入電腦，製作財產權之得喪紀錄，而取得他人財產，未遂，處
有期徒刑貳月，如易科罰金，以新臺幣壹仟元折算壹日。
    犯罪事實
一、乙○○預見依一般社會生活通常經驗，提供金融帳戶予他人
    使用，可能幫助他人犯罪，竟仍不違其本意，基於幫助詐欺
    集團犯罪之犯意，於民國95年9月12日，至臺中市○○路580
    號三信商業銀行成功分行（下稱三信商銀）申請開立000000
    0000號帳戶，並於95年9月12日起至同年11月7日該期間內之
    某日，在不詳地點，將其所有上開帳戶之存摺及印章，提供
    予某不詳姓名、年籍之詐欺集團成員。嗣該詐欺集團取得上
    開帳戶存摺及印章，即基於意圖為自己不法所有之詐欺犯意
    聯絡，於 96年6月15日10時許，推由姓名、年籍不詳，自稱
    「劉專員」及「蔡小姐」之成年人士，致電向丙○○詐稱：
    貸款已撥款，須至銀行辦理語音轉帳，以利撥款云云，致丙
    ○○陷於錯誤，依指示至京城銀行朴子分行，為其原有之帳
    戶（帳號：000000000000號）辦理語音轉帳功能，詐騙集團
    人員待丙○○辦妥後，隨即撥打電話聯繫丙○○，利用如何
    教導丙○○使用語音轉帳功能之藉口，騙取語音轉帳之密碼
    後，即共同基於意圖為自己不法所有之犯意，於 96年6月15
    日12時59分許，未經丙○○授權，即以不正方法擅自連接並
    輸入丙○○之密碼至京城銀行朴子分行之電腦設備，俟電腦
    讀取確認該密碼為正確後，詐欺集團成員再冒用存戶丙○○
    之名義，輸入將其所有該帳戶內存款50萬2316元轉帳匯入乙
    ○○上開帳戶之虛偽資料，藉此製作丙○○上開帳戶內存款
    之虛偽轉出紀錄，而欲取得丙○○之財產，因乙○○之上開
    帳戶，係其向三信商銀辦理汽車貸款時所設立用以繳納分期
    付款之帳戶，卻自始未曾依約繳納分期款項，致丙○○所有
    之上開款項匯入乙○○之上開帳戶後，於詐騙集團之成員尚
    未領取前，即遭三信銀行扣抵汽車貸款應繳納之本息31萬54
    49元，另因丙○○查覺有異，隨即報警處理，致所剩之餘款
    ，詐騙集團成員尚未及領取，而詐欺未遂，三信商銀則於97
    年7月24日，將上開 50萬2316元匯還至丙○○上開京城銀行
    朴子分行之帳戶。
二、案經臺中市警察局第二分局報告臺灣臺中地方法院檢察署檢
    察官偵查起訴。
    理  由
一、訊據被告乙○○固坦承曾於上開時間，至三信商銀辦理汽車
    貸款，嗣為繳納分期付款乃設立上開帳戶，然矢口否認有上
    開犯行，辯稱：伊是在不知情之情況下將上開帳戶之存摺及
    印章交給別人，伊不知道會被詐騙集團拿去使用云云。然查
    ，上開犯罪事實，業據被告於原審坦承認罪（見原審卷第21
    頁反面、第23頁反面），而被害人丙○○確遭詐騙集團之成
    員，以犯罪事實欄所載之詐騙方式，騙取語音轉帳密碼後，
    將其帳戶內之存款50萬2316元轉帳匯入乙○○之上開帳戶內
    等情，亦據被害人丙○○於本院證述在卷，此外並有被告之
    三信商銀行開戶基本資料及交易明細表、京城銀行朴子分行
    97年7月15日（97）京城朴分字第151號函及所附丙○○之帳
    戶交易明細、三信商銀97年7月17日三信銀消字第9702089號
    函（載明：該50萬2316元已匯還被害人丙○○之上開帳戶內
    ）在卷可稽（見核退卷第8至10頁、偵查卷第8頁、本院卷第
    61至63頁），被害人丙○○確有遭詐騙之情事，應堪認定。
    而按金融機構帳戶之申請甚為簡易方便，如係基於正當用途
    而有使用帳戶之必要，通常需用人得以自己名義申請辦理即
    可，本無借用他人帳戶掩飾資金流向之必要。倘該名取得帳
    戶之人非將被告提供之金融機構帳戶作為犯罪所得存提進出
    及其他不法用途，豈須向被告收取存摺、印章供使用？又被
    告率將自己所有金融機構帳戶、印章交予他人使用，衡之常
    情，如此乖離常態之交易行為，就一般具有相當社會經驗之
    人而言，當可輕易預見該人取得存摺、印章係供作非法使用
    。再者，蒐集他人金融機構帳戶作為被害人匯入款項之交易
    媒介，用以隱匿真正犯罪者身分及資金流向之犯罪模式，多
    係用於詐欺取財、恐嚇取財等犯罪類型，此乃一般使用人頭
    帳戶常見之非法利用類型，復經大眾傳播媒體再三披露，被
    告無從諉為不知，故被告所提供之金融機構帳戶嗣經他人用
    於詐欺之不法用途，此種犯罪手法應未逸脫於被告幫助他人
    犯罪意思之外。被告既將其所有之上開銀行帳戶、印章任意
    交付予不詳姓名之人，嗣該不詳姓名之人及所屬詐騙集團之
    成員果利用其帳戶以行騙他人，自為被告所能預見，被告應
    具有幫助他人犯詐欺罪之間接故意，殆無疑義。本件事證明
    確，被告上開所辯要屬事後卸責之詞，不足採信，其犯行堪
    以認定。
二、上開詐騙集團成員取得被害人丙○○之語音轉帳密碼後，即
    以不正方法擅自連接並輸入被害人丙○○之密碼至京城銀行
    朴子分行之電腦設備，俟電腦確認該密碼後，詐欺集團成員
    再自居存戶被害人丙○○之地位，輸入將被害人丙○○所有
    該帳戶內存款50萬2316元轉帳匯入被告上開帳戶之虛偽資料
    ，藉此製作被害人丙○○上開帳戶內存款之轉出紀錄，因該
    詐騙集團並未取得所詐騙之款項，核該詐騙集團所為，係共
    同犯刑法第339條之3第1項、刑法第25條第1項之利用電腦設
    備詐欺未遂罪，該詐騙集團成員為未遂犯，爰依刑法第25條
    第 2項之規定減輕其刑。被告提供帳戶予該犯罪集團成員，
    係基於幫助他人犯利用電腦設備詐欺罪之間接故意，且屬詐
    欺罪構成要件以外之行為。核被告所為，係犯刑法第30條第
    1項前段、第 339條之3第1項、第25條第1項之幫助利用電腦
    設備詐欺未遂罪（檢察官原起訴法條認被告係幫助犯同法第
    339條第1項之普通詐欺取財罪，嗣於原審審理時公訴蒞庭檢
    察官已變更起訴法條《詳原審卷第24頁》，本院自無庸再變
    更起訴法條)，檢察官認被告係幫助犯刑法第339條之3第1項
    之利用電腦設備詐欺既遂罪，容有誤認。被告為幫助犯，爰
    按正犯之刑減輕。原審以被告罪證明確，予以論罪科刑，固
    非無見，惟：(一)刑法第339條第1項之詐欺取財罪，係以「意
    圖為自己或第三人不法之所有，以詐術使人將本人或第三人
    之物交付」為構成要件，是交付財物之人應係受行為人施用
    詐術之人始足構成，而凡須使用密碼始得辦理者，恆為重要
    之業務，該密碼自係專供原始申設人或得其授權之人使用，
    合法之使用人使用該密碼進入電腦程式中操作，輸入之資料
    方為真正之資料，本件被害人丙○○將其語音轉帳密碼告知
    詐欺集團成員，然並未授權該集團成員操作轉帳或提領存款
    之業務，即被害人丙○○並未有「交付」任何財物予詐欺集
    團成員之客觀行為與主觀意思，與刑法第339條第1項之詐欺
    取財罪構成要件並不符，該詐欺集團成員係以不正方法擅自
    連接並輸入被害人丙○○之密碼至銀行之電腦設備，俟電腦
    確認該密碼後，詐欺集團成員再自居存戶即被害人丙○○之
    地位，輸入存戶將其所有該帳戶內存款50萬2316元轉帳匯入
    被告上開存簿儲金帳戶之資料，則正犯所輸入者即屬虛偽資
    料無疑，正犯藉此製作不實之財產權得喪紀錄，欲詐取被害
    人之財產，尚在未遂階段，係犯刑法第 339條之3第1項、刑
    法第 25條第1項之利用電腦設備詐欺未遂罪；(二)該詐騙集團
    係詐騙未遂，原審誤認為詐騙既遂，以上均有未洽，檢察官
    上訴意旨略以：原判決認被告係犯幫助刑法第339條第1項之
    詐欺罪，顯有未當等語，指摘原審判決不當，為有理由，且
    原判決又有上開可議之處，自應由本院將原判決撤銷改判。
    爰審酌被告提供存摺及印章予詐欺集團，使被害人丙○○陷
    於錯誤，匯款50萬2316元至被告上開帳戶，其行為雖有不當
    ，然本院考量被告之素行、犯罪之動機，該筆款項終已返還
    被害人丙○○，暨犯後曾於原審承認犯行等一切情狀，量處
    如主文所示之刑，併諭知易科罰金之折算標準。
據上論斷，應依刑事訴訟法第369條第1項前段、第364條、第300
條、第299條第1項前段，刑法第 30條第1項前段、第2項、第339
條之3第1項、第41條第 1項前段、第25條第1、2項，刑法施行法
第1條之1，判決如主文。
本案經檢察官甲○○到庭執行職務
中    華    民    國    97    年    7     月    31    日
            刑事第十庭    審判長法  官  林  照  明
                                法  官  林  欽  章
                                法  官  蔡  名  曜
上列正本證明與原本無異。
不得上訴。
                                書記官  劉  恒  宏
中    華    民    國    97    年    8     月    1     日
中華民國刑法第339條之3（違法製作財產權之處罰）
意圖為自己或第三人不法之所有，以不正方法將虛偽資料或不正
指令輸入電腦或其相關設備，製作財產權之得喪、變更紀錄，而
取得他人財產者，處7年以下有期徒刑。
以前項方法得財產上不法之利益或使第三人得之者，亦同。


司法院資訊處製作；財團法人民間司法改革基金會備份。
